【裁判字號】    97,上,17
【裁判日期】    970822
【裁判案由】    侵權行為損害賠償
【裁判全文】
臺灣高等法院花蓮分院民事判決            97年度上字第17號
上  訴  人  甲○○○○○○
訴訟代理人  余道明律師
被 上訴人   乙○○
                        弄6號
法定代理人  丙○○○
訴訟代理人  王政琬律師
上列當事人間請求侵權行為損害賠償事件，上訴人對於台灣花蓮
地方法院96年度重訴字第35號中華民國97年2月28日第一審判決
提起上訴，本院於民國97年8月1日言詞辯論終結，判決如下：
    主      文
原判決關於命上訴人給付超過壹佰壹拾肆萬柒仟玖佰零陸元本息
部分，及該部分訴訟費用之裁判均廢棄。
上開廢棄部分，被上訴人在第一審之訴駁回。
其餘上訴駁回。
第一、二審訴訟費用除確定部分外，由上訴人負擔四分之三，餘
由被上訴人負擔。
    事實及理由
一、被上訴人於原審起訴主張：上訴人於民國 (下同)95年6月6
    日上午，駕駛車牌號碼K9-2111號自小客車，沿花蓮縣花蓮
    市○○路由南往北方向行駛，嗣於同日11時45分許，行經該
    路段與三民街口之無號誌交岔路口左轉時，原應注意轉彎車
    應讓直行車先行，惟其未禮讓直行車先行而貿然左轉，不慎
    擦撞沿公園路由北往南方向直行由被上訴人所騎乘之車牌號
    碼HDB-89 2號機車，致被上訴人機車倒地，被上訴人因此受
    有頭部外傷併嚴重腦挫傷、顱內出血、疑顱底骨骨折、呼吸
    衰竭，未能恢復正常意識及無法溝通之重傷害。上訴人所涉
    過失傷害罪部分，業經法院判處有罪確定。茲因上訴人違反
    道路交通安全規則第102條第1項第7款之規定，致被上訴人
    受有下列損失：(1)已支出醫療費用新台幣（下同）19萬
    2,572元、(2)救護車運送費用2,400元、(3)看護費用434萬
    2,520元、(4)紙尿布、醫療器材等165萬5,622元、(5)精神慰
    撫金400萬元。爰依民法第184條、第191條之2、第193條、
    第195條等侵權行為之法律規定，請求上訴人負損害賠償責
    任，扣除被上訴人已受領汽車強制責任險170萬元，聲明：
    上訴人應給付被上訴人849萬3,114元及自起訴狀繕本送達翌
    日起算至清償日止，按週年利率5%計算之利息。
二、原審判命上訴人給付被上訴人155萬4,750元及自96年6月7日
    起算之法定遲延利息，因被上訴人對於敗訴之部分未提起上
    訴而確定，上訴人則對原審判命給付之部分不服，提起上訴
    ，並聲明：原判決不利於上訴人部分廢棄，廢棄部分，被上
    訴人於原審之訴駁回。被上訴人則聲明駁回上訴。
三、本院協助兩造整理並協議簡化爭點如下：
（一）兩造不爭執事項（參本院卷第32、33、63頁，97年6月12
      日、7月11日準備程序筆錄之記載）
    (1)上訴人於95年6月6日上午，駕駛車牌號碼K9-2111 號自小
      客車，沿花蓮縣花蓮市○○路由南往北方向行駛，於同日
      11時45分許，途經該路段與三民街口之無號誌交岔路口左
      轉時，原應注意轉彎車應讓直行車先行，惟其未禮讓直行
      車先行而貿然左轉，不慎擦撞沿公園路由北往南方向直行
      之被上訴人騎乘之車牌號碼HDB-892 號機車，致被上訴人
      人車倒地，受有頭部外傷併嚴重腦挫傷、顱內出血、疑顱
      底骨骨折、呼吸衰竭，未能恢復正常意識及無法溝通之重
      傷害。
    (2)本件車禍，上訴人有轉彎車未讓直行車先行及未注意車前
      狀況之過失，其過失傷害人致重傷罪，已經原審法院以96
      年度交易字第14號案件判處有罪確定。
    (3)本件車禍，被上訴人亦有未領有駕駛執照，卻駕駛機車行
      駛於道路上，且行經無號誌之交岔路口，未減速慢行，及
      未注意車前狀況之過失。
    (4)被上訴人為13年3月23日出生，車禍發生時為82歲之老人
      。
    (5)被上訴人因本件車禍致呈植物人狀態，經原審96年度禁字
      第9號宣告為禁治產人。
    (6)上訴人對被上訴人請求賠償醫療費用19萬2,572元、
      救護車費用2,400元、看護費用5萬4,500元部分不爭執
      。
    (7)上訴人對被上訴人請求未來看護費用、紙尿布及醫療費用
      ，以餘命7年計算，及紙尿布、醫療費用按每月1萬4,827
      元計算支出不爭執。
    (8)被上訴人因本件車禍已領取強制責任保險金170萬元。
    上開事項，並有診斷證明書（交附民卷第8 頁）、臺灣省花
    東區車輛行車事故鑑定委員會96年1 月26日花東鑑字第0966
    100165號函文所附鑑定意見書意見（見96年度交易字第14號
    刑事案件偵卷第15頁至第17頁）等附卷可稽，及本院職權調
    取原審法院96年交易字第14號刑事案宗為憑，堪信為真實。
（二）本件簡化之爭點（參本院卷第63頁，97年7月11日準備程
      序筆錄記載）
    (1)本件車禍兩造之過失比例？
    (2)看護費用請求計算之基準？
    (3)精神慰撫金超過50萬元部分之請求是否過高？
四、按行車行經無號誌之交岔路口，應減速慢行，作隨時停車之
    準備；汽車行駛時，駕駛人應注意車前狀況及兩車併行之間
    隔，並隨時採取必要之安全措施；汽車行駛至交岔路口，轉
    彎車應讓直行車先行，道路交通安全規則第93條第1項第2款
    、第94條第3項、第102條第1項第7款分別定有明文。查本件
    車禍發生當時，上訴人本駕駛自小客車沿花蓮縣花蓮市○○
    路由南往北方向行駛，於行經該路段與三民街口之無號誌交
    岔路口處左轉時，撞擊沿公園路由北往南方向直行駕駛機車
    之被上訴人，致被上訴人受有上開傷害。揆諸前揭規定，上
    訴人有轉彎車未讓直行車先行、未注意車前狀況之過失，被
    上訴人亦有未領有駕駛執照卻行駛於道路上，及行經無號誌
    之交岔路口未減速慢行，及未注意車前狀況之過失，此外，
    被上訴人於車禍前甫因身體不適而至門諾醫院胸腔科就診，
    有病歷資料可按，堪認被上訴人亦有身體不適而騎乘機車致
    疏於注意安全之情狀。本院衡諸兩造違規情節，認上訴人對
    本件車禍事故應負70％之過失責任、被上訴人應負30％之過
    失責任。
五、次按因故意或過失，不法侵害他人之權利者，負損害賠償責
    任；不法侵害他人之身體或健康者，對於被害人因此喪失或
    減少勞動能力，或增加生活上之需要時，應負損害賠償責任
    ；不法侵害他人之身體、健康、名譽、自由、信用、隱私、
    貞操，或不法侵害其他人格法益而情節重大者，被害人雖非
    財產上之損害，亦得請求賠償相當之金額，民法第184條第1
    項前段、第193條第1項、第195條第1項前段分別定有明文。
    上訴人對本件車禍之發生既有過失，而被上訴人亦因此受有
    損害，顯然上訴人之過失與被上訴人所受之損害間有相當因
    果關係，是被上訴人依侵權行為法律關係，請求上訴人賠償
    因其侵權行為所造成之損害，自屬有據。茲就被上訴人請求
    前開賠償項目及金額有無理由，分述如下：
（一）被上訴人主張賠償之醫療費用19萬2,572 元、救護車費用
      2,400 元、看護費用5萬4,500元，業據其提出醫療費用收
      據（附民卷第9 至19頁）、車輛護送明細單（附民卷第50
      至54頁）、照顧服務費收據（附民卷第55至57頁）、統一
      發票（附民卷第60至76頁、原審卷第20至21頁）等件為證
      ，並為上訴人所不爭執，此部分均係因本件車禍所生之損
      害，應予准許。
（二）將來看護費用部分：
    (1)被上訴人因本件車禍，已成植物人，日常生活無法自理，
      自有長期看護之必要，業據門諾醫院於96年3月9日以基門
      醫文字第96-0432 號函覆原審謂：患者因嚴重腦損傷，致
      四肢運動障礙、大小便失禁，需長期臥床，以鼻胃管餵食
      ，經治療半年仍無改善之情形，其損傷導致之障礙為難治
      或無法治療，極有可能為永久性障礙（參96年交易字第14
      號刑事卷第28頁），及有被上訴人照片（原審卷第70至71
      、85至86頁）為證。又被害人因受傷需人看護，而由親屬
      看護時，雖無看護費之現實支出，亦應認被害人受有相當
      看護費之損害而得向加害人請求賠償，蓋親屬照顧被害人
      之起居，固係出於親情，但親屬看護所付之勞力，並非不
      能以金錢評價，只因兩者身分關係密切而免除支付義務，
      此種親屬基於身分關係之恩惠，自不能加惠於加害人，故
      應衡量僱用職業護士看護情形，認被害人受有相當看護費
      之損害，得向加害人請求賠償。
    (2)被上訴人對原判決以被上訴人現在自宅安養，其由親人看
      護之費用（衡量價值）應與專門照顧病患之特別看護有別
      ，故對其看護費之請求，應不得比照僱請特別看護每日2,
      000 元報酬計算，而現如聘僱外籍勞工看護，所需看護費
      用每月約2 萬元，認被上訴人請求之將來看護費用以每月
      2萬8,000元為當，而計算得出被上訴人未來之看護費用扣
      除中間利息為197萬3,779元部分，表示甘服。上訴人則抗
      辯應以目前僱用外勞最低薪資1萬7,280元，加上雇主負擔
      之就業安定費2,000元及健保費用802元，合為2萬0,082元
      為被上訴人未來支出看護費用之依據，方屬妥適。本院認
      被上訴人長期臥床，四肢癱瘓、氣切，並插有鼻胃管、尿
      管等需人看護，雖非不得申請外籍勞工擔任看護，然依勞
      動基準法第30條第1 項規定：「勞工每日正常工作時間不
      得超過8小時，每2週工作總時數不得超過84小時。」，而
      被上訴人需全日24小時照護，適時地處理其翻身、餵食、
      排泄物等，上訴人抗辯以每月2萬0,082元計算被上訴人看
      護費用支出，顯未考量被上訴人於法定工作時間以外依賴
      看護之情形，洵不足取。爰參酌私立全民老人養護中心於
      96年9月13日以全民字第0960027號函查覆原審，謂：該中
      心對2 管（胃管及尿管）之特殊照顧者基本費用2萬2,000
      元（參原審卷第22頁），及被上訴人於胃管及尿管之外尚
      有氣切之照護問題，原審以被上訴人請求之將來看護費用
      每月2萬8,000元，應為允洽。
    (3)查上訴人車禍發生時為82歲，依內政部94年臺灣地區男性
      組簡易生命表所示，平均餘命為7.42年（見原審卷第72頁
      ），上訴人並對被上訴人主張以餘命7 年計算未來看護費
      用不再爭執，依原審認定每月2萬8,000元為被上訴人每月
      看護費用之依據，按霍夫曼計算法扣除中間利息，被上訴
      人可一次請求之看護費用為197萬3,779元（計算式為28,0
      00元x12月x5.00000000（此為扣除第一期中間利息之應受
      扶養7年的霍夫曼係數）=1,973,779元 (小數點以下4捨5
      入)。
（三）將來的紙尿布及醫療器材費用：
      兩造對於原判決認定將來被上訴人每月所需紙尿布及醫療
      器材費用支出1萬4,827元，依霍夫曼計算法扣除中間利息
      ，並以被上訴人尚有餘命7 年計算其一次可請求之將來紙
      尿布及醫療器材費用為104萬5,186元｛計算式：14,827元
      x12月x5.000000 00(此為扣除第一期中間利息之應受扶養
      7年的霍夫曼係數)= 1,045,186元 (小數點以下4捨5入)｝
      ，均不再爭執，核無不當，應予准許。
（四）慰撫金部分：被上訴人因本件車禍受有上開傷害造成意識
      昏迷，生活起居全須仰賴他人協助，終身難期復原，其精
      神上遭受之痛苦，較死亡尤甚，故被上訴人請求非財產上
      之損害賠償，誠屬有據。被上訴人主張其本身體強壯，可
      含貽弄孫，頤養天年，今因上訴人之過失，須終身臥於病
      床，靠鼻胃管餵食，精神上之痛苦實更甚於青壯年人，而
      請求400萬元之精神慰撫金。本院審酌被上訴人所受傷害
      情形，其受傷時為82歲，其於94年間無所得，然有房屋一
      間價值3萬3,300元，其於95年間有所得3 萬餘元，及有房
      屋一間3萬3,300元；另被告現年39歲，94年間無財產所得
      ，然有自小客車一台，有原審調取之稅務電子資料在卷可
      參（見原審卷第61頁至第64頁），以及其他關於兩造身分
      、地位、經濟能力等一切情狀，原審認被上訴人請求上訴
      人非財產上之損害賠償400萬元尚屬過高，酌減至80 萬元
      ，並無不當，被上訴人逾此部分之請求為無理由，應予駁
      回。
（五）綜上所述，被上訴人因本件車禍所受損失計為406萬8,437
      元（計算式為192,572元+2,400元+54,500元+1,973,779元
      +1,045,186元+ 800,000元＝4,068,437元）。又按損害之
      發生或擴大，被害人與有過失者，法院得減輕賠償金額，
      或免除之，民法第217條第1項定有明文，此項規定之目的
      ，在謀求加害人與被害人間之公平，故在裁判上法院得依
      聲請或職權減輕或免除之。而本院認為被上訴人對本件車
      禍事故應負30％之過失責任、上訴人應負70％之過失責任
      ，理由已詳如前述，故據此計算，上訴人應賠償被上訴人
      28 4萬7,906元（4,068,437元×70％＝2,847,906元，元
      以下4捨5入）
六、按保險人依本法規定所為之保險給付，視為被保險人損害賠
    償金額之一部分，被保險人受賠償請求時，得扣除之，強制
    汽車責任保險法第32條定有明文。本件被上訴人已領取強制
    汽車責任保險理賠金170萬元，為兩造所不爭執，依據前述
    說明，應自被上訴人所得請求之賠償金額中扣除，則經扣除
    後被上訴人得請求上訴人賠償之金額為114萬7,906元（計算
    式為2,847,906元－1,700,000＝1,147,906）。
七、綜上所述，被上訴人本於侵權行為法律關係，請求上訴人給
    付114萬7,906元，及自起訴狀繕本送達翌日即96年6月7日起
    至清償日止，按週年利率5%計算之利息，為有理由，應予准
    許。逾此所為請求，為無理由，應予駁回。原審就超過上開
    應准許部分，為上訴人敗訴之判決，自有未洽。上訴意旨就
    此部分指摘原判決不當，求予廢棄改判，為有理由。至於上
    開應准許部分，原審判命上訴人給付，核無違誤，上訴意旨
    ，就此部分，仍執陳詞，指摘原判決不當，求予廢棄，為無
    理由，應駁回其上訴。
八、據上論結，本件上訴為一部有理由，一部無理由，依民事訴
    訟法第450條、第449條第1項、第79條但書，判決如主文。
中    華    民    國    97    年    8     月    22    日
                            民事庭審判長法  官  謝志揚
                                        法  官  賴淳良
                                        法  官  劉雪惠
以上正本係照原本作成。
本件不得上訴。
                                        書記官  李德霞
中    華    民    國    97    年    8     月    22    日


司法院資訊處製作；財團法人民間司法改革基金會備份。
